ACORDAO-COMPLETO-2436682

ACÓRDÃO 12376/2020 ATA 39/2020 - PRIMEIRA CÂMARA

VISTOS, relatados e discutidos estes autos que tratam de pedidos de reexame interpostos pelo Ministério Público do Trabalho e pelo Sr. Antônio Luiz Teixeira Mendes em face do Acórdão 2337/2020-TCU-Primeira Câmara, por meio do qual esta Corte de Contas considerou ilegal o ato de concessão de aposentadoria emitido em favor do segundo recorrente;
ACORDAM os ministros do Tribunal de Contas da União, reunidos em Sessão da 1ª Câmara, ante as razões expostas pelo relator e com fundamento nos arts. 33 e 48 da Lei 8.443/1992, em:
9.1. conhecer dos presentes pedidos de reexame, para, no mérito, negar-lhes provimento;
9.2. encaminhar cópia desta deliberação aos recorrentes.

Pedidos de reexame interpostos em face de decisão que considerou ilegal, ato de aposentadoria emitido pelo órgão recorrente em favor de interessado também recorrente.

Primeira Câmara

Ministério Público do Trabalho.

3. Recorrentes: Antônio Luiz Teixeira Mendes (XXX.472.841-XX); Ministério Público do Trabalho.

13.1. Ministros presentes: Walton Alencar Rodrigues (Presidente), Benjamin Zymler e Bruno Dantas.
13.2. Ministro-Substituto convocado: Marcos Bemquerer Costa (Relator).
13.3. Ministros-Substitutos presentes: Augusto Sherman Cavalcanti e Weder de Oliveira.

ACORDAO-COMPLETO-2479821

Acórdão 8594/2021 - Primeira Câmara

ACORDAO-COMPLETO-2444845

Acórdão 1745/2021 - Primeira Câmara

ACORDAO-COMPLETO-2466709

Acórdão 4801/2021 - Primeira Câmara

MARCOS BEMQUERER

Ministro Benjamin Zymler.

Adoto como relatório, com os devidos ajustes de forma, a instrução elaborada no âmbito da Secretaria de Recursos (peça 29) , com a qual se manifestou de acordo o corpo gerencial daquela unidade técnica especializada (peça 30) , a seguir transcrita:
INTRODUÇÃO
1.	Trata-se de pedidos de reexame (peças 16 e 19) interpostos pelo MPT e pelo Sr. Antônio Luiz Teixeira Mendes, subprocurador-geral do trabalho aposentado, contra o Acórdão 2337/2020-TCU-Primeira Câmara (peça 9) , que teve como relator o Excelentíssimo Senhor Ministro Benjamin Zymler.
1.1.	A deliberação recorrida apresenta o seguinte teor:
VISTOS, relatados e discutidos estes autos de aposentadoria concedida pelo Ministério Público do Trabalho,
ACORDAM os Ministros do Tribunal de Contas da União, reunidos em sessão da Primeira Câmara, diante das razões expostas pelo Relator, com fundamento no art. 71, inciso III, da Constituição Federal e nos arts. 1º, inciso V, 39, inciso II, e 45 da Lei 8.443/1992, em:
9.1. considerar ilegal o ato de aposentadoria do sr. Antonio Luiz Teixeira Mendes, recusando seu registro;
9.2. dispensar o ressarcimento das quantias indevidamente recebidas, em boa-fé, pelo interessado, consoante o Enunciado 106 da Súmula de Jurisprudência deste Tribunal;
9.3. determinar ao Ministério Público do Trabalho que:
9.3.1. faça cessar, no prazo de 15 (quinze) dias, contado a partir da ciência desta deliberação, os pagamentos decorrentes do ato impugnado, sob pena de responsabilidade solidária da autoridade administrativa omissa, consoante disposto nos arts. 71, inciso IX, da Constituição Federal e 262 do Regimento Interno desta Corte;
9.3.2. dê ciência do inteiro teor desta deliberação ao interessado, alertando-o de que o efeito suspensivo proveniente da interposição de eventuais recursos, caso não providos, não o exime da devolução dos valores indevidamente percebidos após a notificação;
9.3.3. envie a esta Corte de Contas, no prazo de 30 (trinta) dias, por cópia, comprovante de que o sr. Antonio Luiz Teixeira Mendes teve ciência desta deliberação;
9.4. esclarecer à unidade de origem, com supedâneo no art. 262, § 2º, do Regimento Interno, que a concessão considerada ilegal poderá prosperar mediante a emissão e o encaminhamento a este Tribunal de novo ato concessório, escoimado das irregularidades apontadas nestes autos;
9.5. determinar à Sefip que monitore o cumprimento das medidas indicadas acima (grifos acrescidos) .
HISTÓRICO
2. 	O ato de aposentadoria do interessado foi julgado ilegal em virtude de contemplar o pagamento cumulativo de subsídio com parcela de quintos incorporados pelo exercício de cargo comissionado e da parcela "opção". Isso porque, com o advento da Emenda Constitucional 19/1998, foi instituído o regime de remuneração mediante parcela única de subsídio, nos termos do art. 39, § 4º, da Constituição Federal: 
"§ 4º O membro de Poder, o detentor de mandato eletivo, os Ministros de Estado e os Secretários Estaduais e Municipais serão remunerados exclusivamente por subsídio fixado em parcela única, vedado o acréscimo de qualquer gratificação, adicional, abono, prêmio, verba de representação ou outra espécie remuneratória, obedecido, em qualquer caso, o disposto no art. 37, X e XI."
2.1. Assim, entendeu-se que, uma vez instituído o subsídio como forma de remuneração para determinada categoria, não haveria espaço para o pagamento de outras parcelas remuneratórias.
2.2. Sobre o tema, vêm à balha as seguintes considerações do Excelentíssimo Senhor Ministro Bruno Dantas, por ocasião da apreciação do TC Processo 028.331/2009-0 (Acórdão 1063/2020-TCU-Plenário) :
 (...) nem mesmo o exercício de função comissionada já quando integrante da carreira remunerada por subsídio permite a manutenção da parcela de quintos, ante a inexistência de direito adquirido a regime de remuneração. Um bom exemplo dessa intelecção é a decisão exarada nos autos do RE 798.827/DF, por ocasião de embargos de declaração no agravo regimental, nos seguintes termos:
"Ementa: EMBARGOS DE DECLARAÇÃO NO AGRAVO REGIMENTAL NO RECURSO EXTRAORDINÁRIO. ADMINISTRATIVO. MEMBROS DO MINISTÉRIO PÚBLICO. VENCIMENTOS: VANTAGENS PESSOAIS CUMULADAS COM SUBSÍDIO MENSAL. DIREITO ADQUIRIDO A REGIME JURÍDICO. INEXISTÊNCIA. ABSORÇÃO PELO SUBSÍDIO. PRESERVAÇÃO DO MONTANTE GLOBAL DOS VENCIMENTOS. CONSTITUCIONALIDADE. OMISSÃO, CONTRADIÇÃO OU OBSCURIDADE. INEXISTÊNCIA. ERRO MATERIAL. INOCORRÊNCIA. EFEITOS INFRINGENTES. IMPOSSIBILIDADE. EMBARGOS DE DECLARAÇÃO DESPROVIDOS."
Voto do Ministro Luiz Fux
"A discussão envolvendo o direito a percepção de quintos por ter exercido o cargo de Promotor Chefe fica prejudicada, uma vez que a manutenção dessa vantagem na forma definida no acórdão recorrido está em desacordo com decisões do Tribunal.
Com efeito, a jurisprudência dominante na Corte é no sentido de que inexiste direito adquirido a regime jurídico, de sorte que, uma vez preservado o montante global dos vencimentos, é constitucional a absorção de vantagens pessoais adquiridas em dado sistema normativo, pela adoção de remuneração paga mediante subsídio em parcela única.
Além disso, conforme se observa dos precedentes citados, o Tribunal entende que o regime de subsídio é incompatível com outras parcelas remuneratórias de natureza mensal" (grifos acrescidos) .
2.3. Demais disso, sobre a parcela "opção" no benefício - parcela sobre a qual não incide contribuição previdenciária, diga-se de passagem - eleva os proventos do ex-servidor a um patamar superior ao da remuneração a que faria jus na atividade, pelo exercício de seu cargo efetivo, hipótese expressamente vedada pelo comando constitucional.
2.4. Essa mesma questão, a propósito, motivou no âmbito desta Corte a prolação do Acórdão 1599/2019-TCU-Plenário, oportunidade em que o Tribunal houve por bem (item 9.4) :
firmar entendimento de que é vedado o pagamento das vantagens oriundas do art. 193 da Lei 8.112/1990, inclusive o pagamento parcial da remuneração do cargo em comissão ('opção') , aos servidores que implementaram os requisitos de aposentadoria após 16/12/1998, data de publicação da Emenda Constitucional 20, que limitou o valor dos proventos à remuneração do cargo efetivo no qual se deu a aposentadoria.
ADMISSIBILIDADE
3.	Reiteram-se os exames de admissibilidade contidos nas peças 17 e 22 do SAR/Serur, em que se propôs o conhecimento dos recursos interpostos, nos termos do artigo 48 da Lei 8.443/1992, c/c os artigos 285 e 286, parágrafo único, do RI/TCU, suspendendo-se os efeitos dos subitens 9.1, 9.3, 9.3.1 e 9.4 do Acórdão 2337/2020-TCU-Primeira Câmara. Observa-se que o Excelentíssimo Senhor Ministro Vital do Rêgo, mediante despachos de peças 20 e 25, concordou com a análise desta unidade técnica.
MÉRITO
4. Delimitação
4.1	Constitui objeto do presente recurso definir se:
	a) o TCU ingressou na esfera de competência privativa do CNMP;
	b) é legal a cumulação dos quintos com o subsídio aos membros do MPT;
	c) se deve sobrestar o julgamento destes recursos;
	d) houve violação à irredutibilidade de vencimentos;
	e) houve violação ao princípio da vedação de interpretação retroativa;
	f) houve violação ao princípio da segurança jurídica;
	g) deve haver a extinção progressiva da parcela de quintos.
5. Da competência privativa do TCU de julgar os atos de aposentadoria e da competência do CNMP
5.1. O MPT entende que o TCU teria invadido a competência privativa do CNMP, com base nos seguintes argumentos:
5.2. A Corte de Contas ingressa na esfera de regulamentação própria do Conselho Nacional do Ministério Público - CNMP e esvazia, por conseguinte, o conteúdo da norma constitucional prevista no art. 130-A, § 2º, I, de seguinte teor: 
Art. 130-A. O Conselho Nacional do Ministério Público compõe-se de quatorze membros nomeados pelo Presidente da República, depois de aprovada a escolha pela maioria absoluta do Senado Federal, para um mandato de dois anos, admitida uma recondução, sendo: 
[...] § 2° Compete ao Conselho Nacional do Ministério Público o controle da atuação administrativa e financeira do Ministério Público e do cumprimento dos deveres funcionais de seus membros, cabendo-lhe: 
I - zelar pela autonomia funcional e administrativa do Ministério Público, podendo expedir atos regulamentares, no âmbito de sua competência, ou recomendar providências.
5.3. O exercício do poder regulamentar tem como foco, ao final, a preservação da própria unidade da instituição, princípio constitucional citado alhures. Ao editar a Resolução nº 09/2006, buscou o Conselho Nacional, mais uma vez, garantir a observância dos dispositivos constitucionais e assegurar a integridade do princípio da unidade ministerial. Dessa forma, a norma, em caráter geral, é aplicável a todo o Ministério Público, inclusive sob pena de responsabilidade.
5.4. Ora, se compete ao Conselho Nacional o controle da atuação administrativa e financeira do Ministério Público, não podem seus regulamentos, editados com fundamento direto no preceito constitucional maior, ser afastados pelo Tribunal de Contas da União, sob pena de esvaziamento de suas atribuições, mediante indevida intervenção de uma instituição na esfera de atribuições afetas à outra, situação essa agravada pelo fato de possuírem, ambas, status constitucional.
5.5. Há de se afirmar, portanto, que dentre aquelas competências atribuídas ao Conselho Nacional do Ministério Público, existe um núcleo sólido de atribuições, derivadas diretamente da Constituição, que não são suscetíveis de controle por parte do Tribunal de Contas da União. A tutela, em tais casos, caberia exclusivamente ao Supremo Tribunal Federal, nos termos que dispõe o artigo 102, inciso I, alínea "r", da Constituição de 1988.
5.6. Oportuno destacar que, em recente pronunciamento, o Plenário do CNMP, ao julgar o Procedimento Interno de Comissão n° 337/2016-92, explicitou a impossibilidade de ingerência do TCU no controle da atuação administrativa e financeira do Ministério Público, por se tratar de atividade finalística do CNMP.
5.7. Ao examinar procedimentos envolvendo conflitos de decisões em casos de controle administrativo e financeiro dos atos do Poder Judiciário, o Conselho Nacional de Justiça tem entendido que suas decisões devem prevalecer em face das decisões do Tribunal de Contas da União.
5.8. Nesse espeque, com escopo na norma principiológica da especialidade, deve-se concluir que as decisões emanadas do Conselho Nacional do Ministério Público, tomadas no exercício de sua atividade finalística, prevalecem sobre as decisões exaradas por esse Tribunal de Contas da União, nos casos de controle da atuação administrativa e financeira do Ministério Público da União. 
5.9. E a Resolução n° 9/2006, que regulamenta a forma de pagamento do subsídio aos membros do Ministério Público brasileiro e o respectivo teto remuneratório, com fundamento no art. 130-A, § 2°, I, da Constituição, insere-se inexoravelmente na esfera de atribuição finalística do CNMP.
Análise:
5.10. É de mister observar que o TCU tem a competência privativa prevista no art. 71 da Lei Maior (verbis) :
Art. 71. O controle externo, a cargo do Congresso Nacional, será exercido com o auxílio do Tribunal de Contas da União, ao qual compete:
 (...) 
III - apreciar, para fins de registro, a legalidade dos atos de admissão de pessoal, a qualquer título, na administração direta e indireta, incluídas as fundações instituídas e mantidas pelo Poder Público, excetuadas as nomeações para cargo de provimento em comissão, bem como a das concessões de aposentadorias, reformas e pensões, ressalvadas as melhorias posteriores que não alterem o fundamento legal do ato concessório;
 (...) 
 (grifos acrescidos) .
5.11. Assim, cabe a esta Egrégia Corte de Contas apreciar, para fins de registro, a legalidade dos atos concessórios de aposentadoria. Nesse mister, cumpre a este Tribunal, também, examinar a constitucionalidade desses atos concessórios.
5.12. Nessa vereda, observou-se que o ato em reexame violou o art. 39, § 4º, da Constituição Federal, o que justificou o seu julgamento pela ilegalidade.
5.13. Por conseguinte, não merecem reparo as seguintes considerações do Excelentíssimo Senhor Ministro Bruno Dantas, por ocasião da apreciação do TC Processo 028.331/2009-0 (Acórdão 1063/2020-TCU-Plenário) :
14. Em relação ao fato de o pagamento da parcela de quintos decorrer da Resolução 9/2006 do Conselho Nacional do Ministério Público, ressalto que isso não afasta a prerrogativa constitucional do TCU para apreciar atos sujeitos a registro. Aliás, importa frisar que, nos termos do art. 130-A, § 2º, inciso II, da Constituição Federal, a apreciação, pelo CNMP, da regularidade de atos administrativos praticados por membros ou órgãos do Ministério Público da União e dos Estados é feita sem prejuízo da competência do TCU.
15. Não é demais lembrar que as atribuições do Congresso Nacional, em sede de controle externo, exercidas com o auxílio do Tribunal de Contas da União, decorrem diretamente do texto constitucional, restando clara, no art. 71, inciso III, da Carta Magna, a competência da Corte de Contas para verificar a aderência de atos de aposentadoria à legislação aplicável.
16. Significa dizer, portanto, que a regularidade dos referidos atos administrativos deve ser verificada pelo CNMP e pelo TCU, sendo que a competência de um não afasta a do outro, uma vez que realizadas sob óticas e com finalidades diferentes. Trata-se da chamada competência concorrente disjuntiva, ou seja, que recai sobre os dois órgãos e que permite a atuação individual de cada um, de modo que a adequação de tais atos está sujeita à crítica dos dois. No caso, a manifestação do TCU pela negativa de registro é suficiente para afastar os pagamentos indevidos.
5.14. Nesse sentir, não há falar-se que o TCU invadiu o leque de atribuições do CNMP, eis que agiu de conformidade com a sua competência privativa prevista na Carta Política.
5.15. Nessa ordem de ideias, opina-se pela rejeição dos argumentos apresentados pelo MPT.
6. Da cumulação dos quintos e da opção com os subsídios
6.1. Os recorrentes entendem que a jurisprudência do STF é dissonante da adotada no acórdão ora recorrido, com base nos seguintes argumentos:
6.2. O pagamento da vantagem pessoal decorrente de incorporação de "quintos" e "opção" encontra respaldo na Resolução Normativa do Conselho Nacional do Ministério Público, que, diante da competência estabelecida pelo artigo 130-A, § 2º, incisos I e II da CF/88, deve ser observada obrigatoriamente, enquanto estiver em vigor.
6.3. Importa registrar, com destaque, que o Supremo Tribunal Federal adotou posicionamento claro no sentido de que o recebimento cumulativo das parcelas em cotejo é possível, desde que ocorra dentro do limite do teto constitucional.
6.4. A controvérsia acerca do pagamento da parcela remuneratória denominada quintos aos membros do Ministério Público da União é, atualmente, debatida tanto no âmbito do TCU, conforme anteriormente demonstrado, quanto no do STF. Neste, tramita a ADI 3.834, por meio da qual se intenta a declaração de inconstitucionalidade do art. 4°, inciso V, da Resolução CNMP n° 9/2006, por suposta ofensa ao que preconiza o art. 39, § 4°, da Constituição da República. 
6.5. Ocorre que, até o momento, sequer foi proferida decisão liminar suspendendo os efeitos da norma. Diante disso, percebe-se que o inciso V do artigo 4º da Resolução no 9/2006 do CNMP encontra-se válido, nem o STF e o TCU firmaram entendimento definitivo sobre o tema, de modo que, considerando a presunção de legitimidade da norma administrativa, todos os membros em atividade que preenchem os requisitos legais recebem a referida vantagem pessoal.
Análise:
6.6. A seguinte deliberação do STF informa o entendimento desse tribunal sobre a matéria ora em discussão:
"Ementa: EMBARGOS DE DECLARAÇÃO NO AGRAVO REGIMENTAL NO RECURSO EXTRAORDINÁRIO. ADMINISTRATIVO. MEMBROS DO MINISTÉRIO PÚBLICO. VENCIMENTOS: VANTAGENS PESSOAIS CUMULADAS COM SUBSÍDIO MENSAL. DIREITO ADQUIRIDO A REGIME JURÍDICO. INEXISTÊNCIA. ABSORÇÃO PELO SUBSÍDIO. PRESERVAÇÃO DO MONTANTE GLOBAL DOS VENCIMENTOS. CONSTITUCIONALIDADE. OMISSÃO, CONTRADIÇÃO OU OBSCURIDADE. INEXISTÊNCIA. ERRO MATERIAL. INOCORRÊNCIA. EFEITOS INFRINGENTES. IMPOSSIBILIDADE. EMBARGOS DE DECLARAÇÃO DESPROVIDOS."
Voto do Ministro Luiz Fux
"A discussão envolvendo o direito a percepção de quintos por ter exercido o cargo de Promotor Chefe fica prejudicada, uma vez que a manutenção dessa vantagem na forma definida no acórdão recorrido está em desacordo com decisões do Tribunal.
Com efeito, a jurisprudência dominante na Corte é no sentido de que inexiste direito adquirido a regime jurídico, de sorte que, uma vez preservado o montante global dos vencimentos, é constitucional a absorção de vantagens pessoais adquiridas em dado sistema normativo, pela adoção de remuneração paga mediante subsídio em parcela única.
Além disso, conforme se observa dos precedentes citados, o Tribunal entende que o regime de subsídio é incompatível com outras parcelas remuneratórias de natureza mensal" (RE 798.827/DF) .
6.7. A mesma ideia tem orientado as decisões do Superior Tribunal de Justiça, conforme bem ilustra a ementa do Agravo Interno no Recurso Especial 1.233.179/RS:
"ADMINISTRATIVO. PROCURADORES FEDERAIS. QUINTOS E DÉCIMOS. ADICIONAL POR TEMPO DE SERVIÇO. CUMULAÇÃO. SUBSÍDIO. LEI 11.358/2006. MP 305/2006. IMPOSSIBILIDADE. DIREITO ADQUIRIDO. INEXISTÊNCIA.
1. É pacífico o entendimento desta Corte no sentido de que 'os servidores públicos não têm direito adquirido a regime de remuneração, mas sim à irredutibilidade de vencimento, não havendo falar em direito adquirido ao recebimento de adicionais ou vantagens pessoais após a edição da Lei 11.358/2006, que instituiu nova forma de remuneração por meio de subsídio fixado em parcela única' (AgRg no AREsp 770.103/RS, Rel. Ministro Benedito Gonçalves, Primeira Turma, julgado em 05/05/2016, DJe 16/05/2016) ."
6.8. Posta assim a questão, ganha corpo óbice instransponível o pagamento cumulativo de quintos/décimos juntamente com o subsídio para membros do MPT e, por via de consequência, os argumentos apresentados pelos recorrentes devem ser rejeitados.
7. Do sobrestamento do processo
7.1. O interessado entende que este processo deva ser sobrestado, com base nos seguintes argumentos:
7.2. É por meio da decisão acerca da modulação dos efeitos discutida no processo TC Processo 027.914/2013-5 que este Tribunal definirá se é possível ou não determinar a supressão imediata de alguma parcela do servidor aposentado, ou se a extinção do pagamento dessa parcela deverá ocorrer de forma gradativa, por meio da compensação. 
7.3. Assim, imprescindível aguardar o julgamento desta proposta de modulação e a decisão nos Processo 017.382/2006-7, para só então decidir acerca do tratamento que deverá ser dado à parcela de quintos do recorrente em eventual declaração de ilegalidade do seu recebimento.
Análise:
7.4. Convém mencionar, de pronto, que a alegação da necessidade de aguardo do julgamento dos recursos interpostos nos autos do TC Processo 017.382/2006-7, para deliberação dos casos concretos de aposentadoria de membros do MPU, não é nova e já foi rechaçada no âmbito do Tribunal, conforme se extrai do seguinte excerto do voto condutor do Acórdão 9369/2017-TCU-Segunda Câmara: 
16. Finalmente, no que concerne à petição da Associação Nacional dos Procuradores do Trabalho (ANPT) - peça 88, requerendo o sobrestamento dos presentes autos até o julgamento final do Acórdão 3332/2015-TCU-Plenário (processo TC-Processo 017.382/2006-7) , tendo em vista que a suposta identidade do objeto de ambos, qual seja, possibilidade de incorporação de vantagem pessoal denominada "quintos", poderia ocasionar a prolação de decisões conflitantes sobre a mesma matéria, creio ser medida processual desnecessária. Diante disso, faço considerações que também servem para refutar algumas alegações dos embargantes acima referidos.
17. Primeiro, repito, embargos são espécie recursal que não pode ser impetrada tendo como norte/parâmetro outra deliberação. Segundo, além da vantagem "quintos", aqui também se discute matéria relacionada à incorporação de tempo de serviço advocatício sem o necessário recolhimento das respectivas contribuições previdenciárias, o que desfaz a alegação de similaridade de objetos no processo TC-Processo 017.382/2006-7 e nestes autos. E, terceiro e principalmente, o processo mencionado pela ANPT vem sendo objeto de diversos embargos, tais quais os em apreciação, com argumentos em parte similares, sem que tenham, nenhum, mudado o mérito do que se discute nestes autos, no caso a impossibilidade de recebimento de quintos juntamente coma remuneração por subsídio, na linha do que decidiu o STF (RE 587371/DF, voto do relator, ministro Teori Zavascki) . A título de esclarecimento sobre o tema, bem lembra a unidade técnica,
"45. Ressalta-se, ainda, que esta Corte de Contas, em processo de representação (TC Processo 017.382/2006-7) , mediante Acórdão 3332/2015-TCU-Plenário, diante de pagamentos irregulares, determinou no item 9.3 que os órgãos integrantes do Ministério Público da União passem a remunerar seus membros exclusivamente por meio de subsídio em parcela única, conforme disposto no art. 39, §4º, da Constituição Federal, ressalvadas as verbas de caráter indenizatório, dentre as quais não se incluem aquelas decorrentes da incorporação de 'quintos/décimos' e do pagamento de 'opção', previstas no inciso V do art. 4º da Resolução CNMP 9/2006. Referida decisão foi objeto de vários embargos de declaração, cujas propostas, que contaram com anuência do Ministério Público junto ao TCU, foram no sentido de conhecê-los e rejeitá-los. Atualmente, o TC-Processo 017.382/2006-7 se encontra no gabinete da Ministra Relatora Ana Arraes, aguardando o seu pronunciamento" (grifos acrescidos) .
7.5. Em relação à ADI 3834, cabe trazer à luz as ponderações que constam do exame realizando pela Serur nos autos do TC Processo 017.382/2006-7, no qual tal questão foi tratada:
1.1. Ressalte-se, desde logo, para que, mais uma vez, fique bem assentada a competência constitucional privativa desta Casa nas matérias que lhe cabe, com exclusividade, apurar e julgar, que, no ordenamento pátrio, vige o princípio da independência das instâncias.
1.2. Significa dizer que o TCU exerce a sua jurisdição independentemente das demais jurisdições (civil, penal, trabalhista, tributária, e. g.) . Há, com efeito, diversos precedentes nesta Casa, corroborando o que se afirmou, dos quais se podem invocar, a título meramente exemplificativo, os Acórdão 406/1999-TCU-Segunda Câmara, 436/1994-1ª Câmara e 6/1996-1ª Câmara.
1.3. Não existe, portanto, litispendência entre processo desta Corte de Contas e outro versando sobre matéria idêntica no âmbito do Poder Judiciário (Acórdãos 1.487/2017, Relator Ministro Walton Alencar Rodrigues; 2.181/2017, Relator Ministro Bruno Dantas, ambos da 1ª Câmara, 3.535/2015, Relator Ministro Augusto Nardes, 2.860/2017, Relator Ministro Vital do Rêgo, ambos da 2ª Câmara, 680/2015, Relator Ministro-Substituto André de Carvalho e 304/2017, relator Ministro Bruno Dantas, ambos do Plenário do TCU) . 
1.4. A exceção ao princípio da independência das instâncias é a sentença proferida em juízo penal, que decide pela inexistência do fato ou pela negativa de autoria, o que não se verifica no presente caso.
1.5. Corrobora este entendimento, no âmbito do Poder Judiciário, a jurisprudência a seguir colacionada, na Suprema Corte, v. g., os MS 21.948-RJ, 21.708-DF e 23.625-DF. Em relação ao Superior Tribunal de Justiça-STJ, colacionam-se os MS 7080, 7138 e 7042, todos do DF. Logo, a atuação do TCU não fica a depender nem do Judiciário, nem de qualquer outro Poder.
1.6. O voto condutor do Acórdão 2/2003-TCU-Segunda Câmara, Relator Ministro Adylson Motta, demonstra a posição pacífica deste Tribunal sobre o tema, quando assim dispôs:
O TCU tem jurisdição própria e privativa sobre as pessoas e matérias sujeitas a sua competência, de modo que a proposição de qualquer ação no âmbito do Poder Judiciário não obsta que esta Corte cumpra sua missão constitucional. De fato, por força de mandamento constitucional (CF, art. 71, inc. II) , compete a este Tribunal julgar as contas dos administradores e demais responsáveis por dinheiros, bens e valores da administração federal direta e indireta, e as contas daqueles que derem causa a perda, extravio ou outra irregularidade de que resulte prejuízo ao Erário. E, para o exercício dessa atribuição específica, o TCU é instância independente, não sendo cabível, portanto, tal como pretende o interessado, que se aguarde manifestação do Poder Judiciário no tocante à matéria em discussão.
1.7. Portanto, o trâmite no STF da ADI 3.834, proposta pelo Presidente da República, não obstaculiza a apuração empreendida pelo TCU.
7.6. Em síntese, a questão da percepção de subsídios juntamente com quintos/décimos em proventos de aposentadoria de membros do Ministério Público não se encontra sobrestada, tendo o TCU, em diversos julgados, se manifestado pela ilegalidade (cf., e.g., Acórdão 1349/2020-TCU-Plenário) .
7.7. Assim, opina-se pela rejeição dos argumentos apresentados pelo interessado.
8. Da irredutibilidade de vencimentos
8.1. O interessado aduz que teria havido violação ao princípio da irredutibilidade de vencimentos, com base nos seguintes argumentos:
8.2. A subtração do pagamento das vantagens oriundas da parcela dos quintos/décimos, já incorporadas aos proventos de inatividade, viola frontalmente o princípio da irredutibilidade dos vencimentos, inscrito no artigo 37, inciso XV, da CF/88.
Análise:
8.3. No que tange a uma possível violação ao princípio da irredutibilidade salarial, destaca-se que, de acordo com o e. STF, não há óbice à redução de proventos caso alguma parcela/vantagem esteja sendo paga ao arrepio da lei, nos termos do entendimento proferido no âmbito do MS 25.552, de relatoria da Ministra Cármen Lúcia, verbis: 
EMENTA: MANDADO DE SEGURANÇA. ATO DO TRIBUNAL DE CONTAS DA UNIÃO. APOSENTADORIA DE MAGISTRADO.[...]. DECADÊNCIA ADMINISTRATIVA E OFENSA AO PRINCÍPIO DA IRREDUTIBILIDADE DE SALÁRIOS NÃO CONFIGURADAS. [...]3. O Supremo Tribunal Federal pacificou entendimento de que, sendo a aposentadoria ato complexo, que só se aperfeiçoa com o registro no Tribunal de Contas da União, o prazo decadencial da Lei n. 9.784/99 tem início a partir de sua publicação. Aposentadoria do Impetrante não registrada: inocorrência da decadência administrativa. 4. A redução de proventos de aposentadoria, quando concedida em desacordo com a lei, não ofende o princípio da irredutibilidade de vencimentos. Precedentes. 5. Segurança denegada (grifos acrescidos) .
8.4. Por conseguinte, opina-se pela rejeição dos argumentos apresentados pelo interessado.
9. Da violação ao princípio da vedação de interpretação retroativa
9.1. O interessado aduz que teria havido a violação ao princípio da vedação de interpretação retroativa, com base nos seguintes argumentos:
9.2. Note-se que a Lei 9.784, de 1999, impede que se aplique retroativamente a nova interpretação da norma administrativa, conforme se extrai de seu artigo 2º, parágrafo único, inciso XIII: 
Art. 2º 
 (...) 
 Parágrafo único. Nos processos administrativos serão observados, entre outros, os critérios de: (...) 
XIII - interpretação da norma administrativa da forma que melhor garanta o atendimento do fim público a que se dirige, vedada aplicação retroativa de nova interpretação. (grifou-se) 
9.3. Embora vedada, a decisão ora impugnada promoveu a aplicação retroativa de nova interpretação da norma, fazendo retroagir a nova orientação adotada pela Corte de Contas para atingir situações já consolidadas, como é o caso da aposentadoria cuja legalidade já havia sido declarada por esta Corte após a instituição do regime de subsídios para os membros do Ministério Público.
9.4. Com efeito, aplica-se a regra do artigo 24 da Lei de Introdução às Normas do Direito Brasileiro para preservar os servidores que contavam com a legalidade do recebimento dada a orientação geral plenamente constituída à época.
9.5. Logo, se esta nova interpretação fixada pela Corte de Contas for mantida e aplicada ao caso, não há dúvidas de que o inciso XIII do parágrafo único do art. 2º da Lei 9.784, de 1999 e o artigo 24 da Lei de Introdução às normas do Direito brasileiro restarão violados.
Análise:
9.6. No que tange ao art. 2º, parágrafo único, XIII, da Lei 9.784/1999, o qual veda a aplicação retroativa de nova interpretação, é de se ter presente que o TCU dispõe de Lei Orgânica e Regimento Interno, sendo que a Lei do Processo Administrativo pode ser aplicada naquilo que for compatível com o regramento próprio desta Corte de Contas.
9.7. Nessa senda, é de se ressaltar que o art. 260, § 2º, do Regimento Interno deste Tribunal assim dispõe:
§ 2º O acórdão que considerar legal o ato e determinar o seu registro não faz coisa julgada administrativa e poderá ser revisto de ofício pelo Tribunal, com a oitiva do Ministério Público e do beneficiário do ato, dentro do prazo de cinco anos da apreciação, se verificado que o ato viola a ordem jurídica, ou a qualquer tempo, no caso de comprovada má-fé.
9.8. Nesse quadro, o argumento de que teria havido violação ao princípio da vedação de aplicação retroativa de nova interpretação deve ser rechaçado por três razões:
i) não há direito adquirido à exegese;
ii) não houve o registro do ato de aposentadoria do interessado, de tal arte a não se aplicar a máxima de que a "modificação posterior de jurisprudência não alcançaria as situações consolidadas à luz de critério interpretativo anterior". Isto porque poder-se-ia falar em situação consolidada apenas quando o ato de concessão recebe o registro do TCU, por ser ato complexo;
iii) o acórdão que julgar legal o ato de aposentadoria e determinar o seu registro não faz coisa julgada administrativa, nos termos do § 2º do art. 260 do Regimento Interno deste Tribunal.
9.9. Demais, disso, não se examina norma de conteúdo indeterminado, conforme previsto no art. 1º da Lei 13.655/2018, que promoveu alteração na Lei de Introdução ao Direito Brasileiro (art. 23 da LINDB - Decreto-lei 4.657/1942) .
9.10. Nessa direção, rememora-se a decisão exarada pelo Plenário do STF, no MS 26.196, de Relatoria do Ministro Ayres Brito (Ata 1/2011, DJE 20, de 18/11/2010) , no sentido de que " O que regula os proventos da inatividade é a lei (e não sua interpretação) vigente ao tempo em que o servidor preencheu os requisitos para a respectiva aposentadoria (Súmula 359/STF) . Somente a lei pode conceder vantagens a servidores públicos (...) ".
9.11. Naquela assentada, a Suprema Corte deixou assente, também, que "Inexiste direito adquirido com fundamento em antiga e superada interpretação da lei", bem assim afastou o princípio da segurança em caso semelhante ao ora apreciado, em que o registro do ato não foi autorizado pelo TCU e a antiga jurisprudência não havia sido aplicada em relação ao impetrante.
9.12. Em virtude dessas considerações, é de se rejeitar os argumentos apresentados pelo interessado.
10. Da segurança jurídica
10.1. O interessado aduz que teria havido violação ao princípio da segurança jurídica, com base nos seguintes argumentos:
10.2. A pretendida supressão de parcela incluída nos proventos de aposentadoria esbarra também no princípio da proteção à segurança jurídica.
10.3. Partindo dessa proposição, Canotilho considera os princípios da segurança jurídica e da proteção da confiança como elementos constitutivos do Estado de Direito, indispensáveis à estabilidade das relações sociais. Explica o jurista que a segurança jurídica e a proteção da confiança - que reunidos formam o princípio geral da segurança jurídica em sentido amplo - são postulados de observância obrigatória perante qualquer ato de qualquer poder, seja executivo, legislativo ou Judiciário.
10.4. Essa também é a posição consolidada pela jurisprudência, no sentido de que situações resultantes de ato administrativo ou judiciais devem ser convalidados, não só pela aquisição de direitos dos servidores públicos (art. 5º, XXXVI, da Constituição da República) , como também pelo fato de a aquisição do direito ter sido consumado pelo manto da boa-fé.
Análise:
10.5. Sobre o princípio da segurança jurídica, cabe lembrar que a sedimentada jurisprudência da Suprema Corte é no sentido de classificar como ato complexo a concessão de aposentadoria, reforma ou pensão, consoante os seguintes julgados (RMS 3881/SP, MS 19875/DF, RE 195861/ES e MS 23665/DF) .
10.6. Assim, sendo o ato de aposentadoria complexo, este somente passa a estar plenamente formado (perfeito) , válido (aferição da legalidade com reflexo de definitividade perante a Administração) e eficaz (plenamente oponível a terceiros, deixando de apresentar executoriedade provisória) quando recebe o registro pela Corte de Contas. Tal entendimento decorre do disposto no inciso III do art. 71 da Constituição Federal, que estabelece que compete ao Tribunal de Contas da União apreciar, para fins de registro, a legalidade dos atos de admissão, assim como a concessão de aposentadoria, reforma ou pensão.
10.7. Nessa perspectiva, impõe-se reconhecer que referido ato possui natureza precária, razão pela qual, até que haja o efetivo julgamento e o consequente registro pela Corte de Contas, não há que se falar em direito adquirido, ato jurídico perfeito, proteção da confiança, ou em irredutibilidade dos proventos, tendo em vista a ausência de aperfeiçoamento e definitividade do ato.
10.8. A propósito do tema, colaciona-se entendimento esposado pela Corte Constitucional ao decidir no âmbito do RE-195.861/ES:
APOSENTADORIA - ATO ADMINISTRATIVO DO CONSELHO DA MAGISTRATURA - NATUREZA - COISA JULGADA ADMINISTRATIVA - INEXISTÊNCIA. O ato de aposentadoria exsurge complexo, somente se aperfeiçoando com o registro perante a Corte de Contas. Insubsistência da decisão judicial na qual assentada, como óbice ao exame da legalidade, a coisa julgada administrativa. (grifos acrescidos) 
10.9. No caso em apreço, não houve o respectivo registro em razão da constatação de ilegalidade no ato, o que afasta, por si só, a presunção de legitimidade do ato administrativo que concedeu o benefício ao interessado, não havendo, assim, que se falar em violação da segurança jurídica, de proteção da confiança, de direito adquirido ou de razoabilidade. 
10.10. Quanto à boa-fé do interessado, tenha-se presente que foi considerada ao se dispensar a devolução dos valores indevidamente recebidos, nos termos do subitem 9.2 do acórdão recorrido.
10.11. É sobremodo importante ressaltar que este Tribunal tem o poder/dever de apreciar, para fins de registro, os atos de pensão civil na esfera federal, nos termos do art. 71 da Lei Maior. Esta prerrogativa não pode ser infirmada pela sobreposição dos princípios da razoável duração do processo e da eficiência na Administração Pública.
10.12. Posta assim a questão, é de se opinar pela rejeição dos argumentos apresentados pelo interessado.
11.	 Da extinção progressiva da parcela de quintos
11.1. O interessado aduz que deve haver a extinção progressiva da parcela de quintos, com base nos seguintes argumentos:
11.2. Subsidiariamente, na hipótese permanecer o equivocado entendimento de se considerar ilegal o pagamento da parcela referente aos quintos, é necessário que a extinção da parcela ocorra de forma progressiva, por meio da compensação pelos aumentos salariais da carreira a qual pertencia o interessado, por meio de rubrica pessoal.
Análise:
11.3. A modulação adotada no Acórdão 2988/2018-TCU-Plenário ocorreu, tão somente, para os atos já registrados por esta Corte de Contas, conforme se depreende do seu subitem 9.3:
9.3. determinar à Secretaria-Geral de Administração que transforme em vantagem pessoal, passível de absorção pelos reajustes específicos concedidos às carreiras a que pertencem os servidores deste Tribunal, a retribuição parcial da função comissionada ("opção") paga a inativos e pensionistas cujos proventos são calculados com base na remuneração do servidor ativo e cujos atos concessórios já tenham sido objeto de registro.
11.4. Do raciocínio desenvolvido na referida deliberação, é de se concluir que a modulação somente ocorre para os casos em que os atos concessórios de aposentadoria já foram registrados. Ora, no caso em reexame, o ato administrativo é precário, vez que não houve o respectivo registro em razão da constatação de ilegalidade, o que afasta, por si só, a presunção de legitimidade do ato administrativo que concedeu o benefício ao interessado e, por via de consequência, não há que se falar em modulação dos efeitos do acórdão recorrido.
11.5. Mas não é só: vêm à balha as judiciosas considerações do Excelentíssimo Ministro Bruno Dantas, por ocasião da apreciação do TC Processo 028.331/2009-0 (Acórdão 1063/2020-TCU-Plenário) :
13. Nesse contexto, há muito deveria ter sido extinto o pagamento da parcela de quintos, bem como de qualquer outra vantagem de natureza remuneratória alheia ao subsídio, em observância ao expresso comando constitucional, o que não foi feito. Ademais, no caso do interessado, sequer há que se falar em pagamento de vantagem pessoal para evitar decesso remuneratório, porquanto os aumentos no valor de seu subsídio nos últimos anos representam montante mais do que suficiente para absorver integralmente a VPNI (grifos acrescidos) .
11.6. Nessa ordem de ideias, propõe-se a rejeição dos argumentos apresentados pelo interessado.
CONCLUSÃO
12.	Diante do exposto, conclui-se que: 
	a) o TCU não ingressou na esfera de competência privativa do CNMP;
	b) é ilegal a cumulação dos quintos com o subsídio aos membros do MPT;
	c) não se deve sobrestar o julgamento destes recursos;
	d) não houve violação à irredutibilidade de vencimentos;
	e) não houve violação ao princípio da vedação de interpretação retroativa;
	f) não houve violação ao princípio da segurança jurídica;
	g) as parcelas de quintos/décimos já foram absorvidas pelos sucessivos reajustes na carreira da qual integrava o interessado.
12.1. Ex positis, opina-se pela negativa de provimento dos presentes recursos.
PROPOSTA DE ENCAMINHAMENTO
13.	Diante do exposto, com base no art. 48 da Lei n. 8.443/92, submete-se o presente processo à consideração superior, propondo-se a adoção das seguintes medidas:
	a) conhecer dos presentes pedidos de reexame, para, no mérito, negar-lhes provimento;
	b) cientificar os recorrentes e os demais interessados do acórdão que vier a ser prolatado, ressaltando-se que o relatório e o voto que o acompanharem podem ser consultados no endereço www.tcu.gov.br/acordaos, no dia seguinte ao de sua oficialização.
O Ministério Público junto ao TCU, representado nos autos pelo Procurador Dr. Rodrigo Medeiros de Lima, manifestou-se de acordo com a proposição da unidade técnica (peça 31) .
É o Relatório.

Rudi Meira Cassel (OAB/DF 22.256) e outros.

Procurador Rodrigo Medeiros de Lima.

APOSENTADORIA. PAGAMENTO CUMULATIVO DE SUBSÍDIO COM PARCELA DE QUINTOS E OPÇÃO. VEDAÇÃO CONSTITUCIONAL. ILEGALIDADE E NEGATIVA DE REGISTRO. PEDIDOS DE REEXAME. CONHECIDOS. RAZÕES INSUFICIENTES PARA ALTERAR O ACÓRDÃO RECORRIDO. NEGATIVA DE PROVIMENTO.

APOSENTADORIA (APOS)

Secretaria de Recursos (Serur).

Atuo nos presentes autos com fundamento no art. 27-A da Resolução-TCU 175/2005, tendo em vista haver sido designado, por meio da Portaria-TCU 27-GAPES, de 30/10/2020, substituto do eminente Ministro Vital do Rêgo.
Apreciam-se, nesta oportunidade, pedidos de reexame interpostos pelo Ministério Público do Trabalho e pelo Sr. Antonio Luiz Teixeira Mendes em face do Acórdão 2337/2020-TCU-Primeira Câmara, por meio do qual esta Corte de Contas considerou ilegal o ato de concessão de aposentadoria emitido em favor do segundo recorrente em razão do pagamento de vantagem pessoal decorrente da incorporação de parcela de "quintos/décimos" em conjunto com subsídio, além do pagamento da parcela decorrente da opção. A primeira irregularidade se constata porque a remuneração de membros do Ministério Público se dá por meio de parcela única (art. 39, § 4º, da Constituição Federal, com efeitos regulamentados pela Lei 11.144/2005) . A segunda, porque o pagamento da opção contraria a regra fixada no art. 40, § 2º, da Constituição Federal, dispositivo que estipulava que "os proventos de aposentadoria não poderão exceder a remuneração do respectivo servidor, no cargo efetivo em que se deu a aposentadoria".
Nos recursos interpostos, os recorrentes alegam, em síntese, que: (i) há necessidade de sobrestamento deste feito até apreciação, em definitivo, do TC Processo 017.382/2006-7 e do TC Processo 027.914/2013-5; (ii) o TCU não tem competência para impugnar o pagamento de vantagem pessoal proveniente de incorporação de parcelas de quintos/décimos e opção aos membros aposentados do Ministério Público da União, já que tal pagamento é decorrente de normativo editado pelo Conselho Nacional do Ministério Público (inciso V do art. 4º da Resolução 09/2006) ; (iii) não há incompatibilidade entre o regime de subsídios e a percepção de vantagem pessoal proveniente de incorporação de parcelas de quintos/décimos; (iv) houve violação dos princípios da irredutibilidade de vencimentos, da vedação da interpretação retroativa e da segurança jurídica; (v) subsidiariamente, deveria haver a extinção progressiva da parcela de quintos; (vi) por força de lei, os membros do MPT têm direito adquirido à percepção de quintos oriundos de outras carreiras.
A Secretaria de Recursos, em seu parecer, propõe que os recursos interpostos pelos recorrentes sejam conhecidos, e no mérito, negado a eles provimento. A Serur, concluiu, em síntese, que: (i) não é necessário aguardar a apreciação dos recursos interpostos nos autos dos TCs Processo 017.382/2006-7 e Processo 027.914/2013-5, razão pela qual não há necessidade de sobrestamento destes autos; (ii) o TCU, no exame de legalidade de atos sujeitos a registro, como a aposentadoria, é competente para impugnar vantagem paga indevidamente a membros aposentados do MPU, ainda que seja proveniente de normativo editado pelo CNMP. Portanto, o TCU não ingressou na esfera de competência privativa do CNMP; e (iii) é incompatível a cumulação da vantagem pessoal proveniente da incorporação de quintos/décimos com subsídio; (iv) não houve violação dos princípios da irredutibilidade de vencimentos, da vedação da interpretação retroativa e da segurança jurídica; (v) as parcelas de quintos/décimos já foram absorvidas pelos sucessivos reajustes na carreira que o interessado integrava; (vi) os membros do MPT não têm direito à incorporação de quintos oriundos de outras carreiras.
O Ministério Público junto ao TCU, em sua manifestação regimental, ratificou as conclusões formuladas pela Serur.
-II-
Quanto à admissibilidade, reforço o entendimento já externado nos despachos de peças 20 e 25, no sentido de que os recursos em análise sejam conhecidos, uma vez que estão preenchidos os requisitos de admissão a regerem a espécie. 
No tocante à análise de mérito dos apelos, registro minha concordância com os pareceres precedentes, razão pela qual adoto como minhas as conclusões formuladas pela Serur e pelo MPTCU por seus próprios fundamentos, sem prejuízo de tecer os comentários a seguir. 
No que diz respeito à percepção de parcela decorrente da incorporação de quintos por membros do Ministério Público do Trabalho remunerados por subsídio, observo que, consoante o art. 39, § 4º, da CF/1988, "o membro de Poder, o detentor de mandato eletivo, os Ministros de Estado e os Secretários Estaduais e Municipais serão remunerados exclusivamente por subsídio fixado em parcela única, vedado o acréscimo de qualquer gratificação, adicional, abono, prêmio, verba de representação ou outra espécie remuneratória (...) ".
Observa-se que a Constituição Federal, por meio do dispositivo citado, definiu que a remuneração dos membros do Ministério Público seja feita exclusivamente por subsídio fixado em parcela única, ao qual não pode ser incorporado o pagamento de vantagens pessoais ou as de qualquer outra natureza (exceto as de caráter indenizatório ou de parcela complementar, a fim de evitar o decesso remuneratório) , limitado ao subsídio mensal, em espécie, dos Ministros do Supremo Tribunal Federal (art. 37, inciso XI, CF/1988) .
Verifico que o regime de subsídios foi implementado no âmbito do Ministério Público do Trabalho a partir da edição da Lei 11.144, de 26 de julho de 2005. Na ocasião, o subsídio do Procurador-Geral da República foi fixado em R$ 21.500,00, a partir de 1º de janeiro de 2005 e o dos demais integrantes da carreira foi escalonado, considerando o disposto no art. 1º, 3º da Lei 10.477/2002, nos seguintes termos:
§ 3º A remuneração dos membros do Ministério Público da União observará o escalonamento de 5% (cinco por cento) entre os diversos níveis, tendo como referência a remuneração, de caráter permanente, percebida pelo Procurador-Geral da República.
Considerando que a variação no valor dos subsídios referentes aos cargos da carreira do Ministério Público do Trabalho desde 1º/1/2005 foi suficiente para absorver por completo os valores percebidos a título da incorporação de quintos anterior à implementação do regime de subsídio no âmbito da referida carreira, não há fundamento legal que permita e ampare a continuidade do pagamento da referida parcela nos proventos da recorrente.
Destaco que é pacífica a jurisprudência deste tribunal quanto à impossibilidade do pagamento de vantagem remuneratória de caráter permanente (como "quintos", adicional por tempo de serviço, dentre outras) no regime de subsídios. Nesse sentido, destaco o Acórdão 3332/2015-TCU-Plenário, da relatoria da eminente Ministra Ana Arraes, por meio do qual esta Corte de Contas, ao conhecer de representação formulada pelo Ministério Público junto a este Tribunal, considerou-a procedente e fixou o prazo de quinze dias para que:
" (...) os "órgãos integrantes do Ministério Público da União passem a remunerar seus membros exclusivamente por meio de subsídio em parcela única, conforme disposto no art. 39, §4º, da Constituição Federal, ressalvadas as verbas de caráter indenizatório, dentre as quais não se incluem aquelas decorrentes da incorporação de "quintos/décimos" e do pagamento de "opção", previstas no inciso V do art. 4º da Resolução CNMP 9/2006".
Portanto, uma vez implantado o regime de subsídio, todas as parcelas remuneratórias com ele incompatíveis deveriam ter sido excluídas, ressalvada a possibilidade de estabelecimento de uma parcela transitória, passível de absorção, com o intuito de evitar o decesso remuneratório, o que no caso dos autos, não ocorreu.
Vale dizer que o entendimento do TCU está alinhado com o do Supremo Tribunal Federal (STF) , consoante se observa da ementa a seguir transcrita, referente ao MS 24.875/DF (Rel. Ministro Sepúlveda Pertence, julgado pelo Tribunal Pleno em 11/5/2006) : 
"EMENTA: I. Ministros aposentados do Supremo Tribunal Federal: proventos (subsídios) : teto remuneratório: pretensão de imunidade à incidência do teto sobre o adicional por tempo de serviço (ATS) , no percentual máximo de 35% e sobre o acréscimo de 20% a que se refere o art. 184, III, da Lei 1711/52, combinado com o art. 250 da L. 8.112/90: mandado de segurança deferido, em parte. 
..................................................................................................................................................
IV. Magistrados. Subsídios, adicional por tempo de serviço e o teto do subsídio ou dos proventos, após a EC 41/2003: argüição de inconstitucionalidade, por alegada irrazoabilidade da consideração do adicional por tempo de serviço quer na apuração do teto (EC 41/03, art. 8º) , quer na das remunerações a ele sujeitas (art. 37, XI, CF, cf EC 41/2003) : rejeição. 1. Com relação a emendas constitucionais, o parâmetro de aferição de sua constitucionalidade é estreitíssimo, adstrito às limitações materiais, explícitas ou implícitas, que a Constituição imponha induvidosamente ao mais eminente dos poderes instituídos, qual seja o órgão de sua própria reforma. 2. Nem da interpretação mais generosa das chamadas 'cláusulas pétreas' poderia resultar que um juízo de eventuais inconveniências se convertesse em declaração de inconstitucionalidade da emenda constitucional que submeta certa vantagem funcional ao teto constitucional de vencimentos. 3. No tocante à magistratura - independentemente de cuidar-se de uma emenda constitucional - a extinção da vantagem, decorrente da instituição do subsídio em 'parcela única', a nenhum magistrado pode ter acarretado prejuízo financeiro indevido. 4. Por força do art. 65, VIII, da LOMAN (LC 35/79) , desde sua edição, o adicional cogitado estava limitado a 35% calculados sobre o vencimento e a representação mensal (LOMAN, Art. 65, § 1º) , sendo que, em razão do teto constitucional primitivo estabelecido para todos os membros do Judiciário, nenhum deles poderia receber, a título de ATS, montante superior ao que percebido por Ministro do Supremo Tribunal Federal, com o mesmo tempo de serviço (cf. voto do Ministro Néri da Silveira, na ADIn 14, RTJ 130/475,483) . 5. Se assim é - e dada a determinação do art. 8º da EC 41/03, de que, na apuração do 'valor da maior remuneração atribuída por lei (...) a Ministro do Supremo Tribunal Federal', para fixar o teto conforme o novo art. 37, XI, da Constituição, ao vencimento e à representação do cargo, se somasse a 'parcela recebida em razão do tempo de serviço' - é patente que, dessa apuração e da sua aplicação como teto dos subsídios ou proventos de todos os magistrados, não pode ter resultado prejuízo indevido no tocante ao adicional questionado. 6. É da jurisprudência do Supremo Tribunal que não pode o agente público opor, à guisa de direito adquirido, a pretensão de manter determinada fórmula de composição de sua remuneração total, se, da alteração, não decorre a redução dela. 7. Se dessa forma se firmou quanto a normas infraconstitucionais, o mesmo se há de entender, no caso, em relação à emenda constitucional, na qual os preceitos impugnados, se efetivamente aboliram o adicional por tempo de serviço na remuneração dos magistrados e servidores pagos mediante subsídio, é que neste - o subsídio - foi absorvido o valor da vantagem. 8. Não procede, quanto ao ATS, a alegada ofensa ao princípio da isonomia, já que, para ser acolhida, a argüição pressuporia que a Constituição mesma tivesse erigido o maior ou menor tempo de serviço em fator compulsório do tratamento remuneratório dos servidores, o que não ocorre, pois o adicional correspondente não resulta da Constituição, que apenas o admite - mas, sim, de preceitos infraconstitucionais. 
V. Magistrados: acréscimo de 20% sobre os proventos da aposentadoria (Art. 184, III, da L. 1.711/52, c/c o art. 250 da L. 8.112/90) e o teto constitucional após a EC 41/2003: garantia constitucional de irredutibilidade de vencimentos: intangibilidade. 1. Não obstante cuidar-se de vantagem que não substantiva direito adquirido de estatura constitucional, razão por que, após a EC 41/2003, não seria possível assegurar sua percepção indefinida no tempo, fora ou além do teto a todos submetido, aos impetrantes, porque magistrados, a Constituição assegurou diretamente o direito à irredutibilidade de vencimentos - modalidade qualificada de direito adquirido, oponível às emendas constitucionais mesmas. 2. Ainda que, em tese, se considerasse susceptível de sofrer dispensa específica pelo poder de reforma constitucional, haveria de reclamar para tanto norma expressa e inequívoca, a que não se presta o art. 9º da EC 41/03, pois o art. 17 ADCT, a que se reporta, é norma referida ao momento inicial de vigência da Constituição de 1988, no qual incidiu e, neste momento, pelo fato mesmo de incidir, teve extinta a sua eficácia; de qualquer sorte, é mais que duvidosa a sua compatibilidade com a 'cláusula pétrea' de indenidade dos direitos e garantias fundamentais outorgados pela Constituição de 1988, recebida como ato constituinte originário. 3. Os impetrantes - sob o pálio da garantia da irredutibilidade de vencimentos -, têm direito a continuar percebendo o acréscimo de 20% sobre os proventos, até que seu montante seja absorvido pelo subsídio fixado em lei para o Ministro do Supremo Tribunal Federal." (destaques acrescidos) 
A despeito de o julgado acima tratar especificamente do adicional por tempo de serviço e do acréscimo de 20% previsto no art. 184 da Lei 1.711/1952, o raciocínio ali contido em tudo se aplica à vantagem dos "quintos", haja vista tratar-se de espécie remuneratória, de caráter pessoal e permanente, assim como as vantagens cuja supressão foi questionada no STF. 
Em relação à percepção da vantagem denominada "opção", de que trata o art. 2º da Lei 8.911/1994, restou garantida aos servidores que reuniram os requisitos para se aposentar antes do advento da Emenda Constitucional 20, de 16 de dezembro de 1998. Isso porque, a partir da promulgação da referida norma Constitucional, ficou vedada a percepção de parcelas que superassem a última remuneração percebida na atividade. É nesse sentido o teor do art. 40, § 2º, com a redação dada pela EC 20/1998:    
Art. 40 (...) 
§ 2º - Os proventos de aposentadoria e as pensões, por ocasião de sua concessão, não poderão exceder a remuneração do respectivo servidor, no cargo efetivo em que se deu a aposentadoria ou que serviu de referência para a concessão da pensão.  (Redação dada pela Emenda Constitucional 20, de 15/12/98) .
A vantagem denominada "opção", ao contrário da incorporação de quintos, só é percebida por ocasião da passagem para a inatividade. Diante de tal peculiaridade e considerando o regramento constante da Constituição Federal a partir de promulgação da EC 20/1998, é irregular perceber a referida parcela caso os requisitos de inativação não tenham sido implementados até 15/12/1998. 
Por tal característica, não houve contribuição previdenciária sobre a parcela denominada "opção" no período em que a recorrente esteve em pleno labor, já que ela não era percebida na atividade. Convém mencionar que no regime de repartição, como é o caso do Brasil, a regra é que as contribuições dos ativos sustentam os benefícios dos inativos. Em outras palavras, a solidariedade entre os contribuintes ativos contribui para o pagamento daqueles que estão aposentados. Posteriormente, quando os ativos se aposentarem, o seu benefício será custeado por quem estiver trabalhando. Portanto, a incorporação aos proventos de aposentadoria ou pensão de qualquer vantagem, sem a respectiva contribuição previdenciária na ativa, contraria os princípios da solidariedade, da contributividade e do equilíbrio financeiro e atuarial, todos insculpidos no caput do art. 40 da Constituição Federal.
Em relação ao processo que tramita no TCU (Processo 017.382/2006-7) , destaco que, contra o acórdão de mérito ali proferido, foram interpostos vários recursos que estão pendentes de apreciação. No entanto, ainda o efeito suspensivo concedido ao Acórdão 3332/2015-TCU-Plenário, mantido pelo Acórdão 1741/2016-TCU-Plenário, não alcança a análise de atos de pessoal, apreciados de forma individual pelo TCU, no exercício da competência conferida pelo art. 71, inciso II, da CF/1988, como ocorre no presente processo. 
Quanto ao sobrestamento dos presentes autos até que o plenário delibere sobre o TC Processo 027.914/2013-5, entendo incabível, uma vez que a discussão que lá será travada não se refere ao pagamento da parcela decorrente da opção em si, mas da "sistemática de cálculo e pagamento da "opção" nos proventos de aposentadoria dos servidores do TCU, tendo em vista o disposto no art. 17 da Lei 10.356/2001".
Quanto aos pagamentos inquinados em epígrafe terem sido realizados com amparo na Resolução 9/2006 do Conselho Nacional do Ministério Público, adoto as pertinentes observações formuladas pelo Min. Bruno Dantas no voto condutor do Acórdão 1.121/2020-TCU-Plenário:
17. Quanto ao fato de o pagamento da parcela de quintos decorrer da Resolução 9/2006 do Conselho Nacional do Ministério Público, ressalto que isso não afasta a prerrogativa constitucional do TCU para apreciar atos sujeitos a registro. Aliás, importa frisar que, nos termos do art. 130-A, § 2º, inciso II, da Constituição Federal, a apreciação, pelo CNMP, da regularidade de atos administrativos praticados por membros ou órgãos do Ministério Público da União e dos Estados é feita sem prejuízo da competência do TCU.
18. Não é demais lembrar que as atribuições do Congresso Nacional, em sede de controle externo, exercidas com o auxílio do Tribunal de Contas da União, decorrem diretamente do texto constitucional, restando clara, no art. 71, inciso III, da Carta Magna, a competência da Corte de Contas para verificar a aderência de atos de aposentadoria à legislação aplicável.
19. Significa dizer, portanto, que a regularidade dos referidos atos administrativos deve ser verificada pelo CNMP e pelo TCU, sendo que a competência de um não afasta a do outro, uma vez que realizadas sob óticas e com finalidades diferentes. Trata-se da chamada competência concorrente disjuntiva, ou seja, que recai sobre ambos os órgãos e que permite a atuação individual de cada um, de modo que a adequação de tais atos está sujeita à crítica dos dois. No caso, a manifestação do TCU pela negativa de registro é suficiente para afastar os pagamentos indevidos.
Por fim, importa mencionar que, em razão da competência estabelecida a este Tribunal pelo art. 71, inciso III, da Constituição Federal, os atos de registro de pessoal somente passam a estar plenamente formados, válidos e eficazes quando recebem o registro pela Corte de Contas. Sob essa perspectiva, impõe-se reconhecer que referidos atos possuem, na origem, natureza precária, razão pela qual, até que haja o efetivo julgamento e o consequente registro pela Corte de Contas, tais atos não gozam de definitividade, já que sem o registro não se aperfeiçoam. Por tal razão, não há mácula aos princípios da irredutibilidade de vencimentos, da vedação da interpretação retroativa e da segurança jurídica.
Considerando essa ordem de ideias, os recursos em análise não merecem ser providos, porquanto o pagamento das parcelas inquinadas, que levou à negativa de registro por meio da decisão recorrida, fere as regras contidas nos artigos 39, § 4º e 40, § 2º da Constituição Federal.
Ante o exposto, VOTO para que seja adotada a minuta de acórdão que ora trago ao exame deste Colegiado.
TCU, Sala das Sessões Ministro Luciano Brandão Alves de Souza, em 3 de novembro de 2020.
MARCOS BEMQUERER COSTA
Ministro-Substituto